【裁判字號】    89,婚,43
【裁判日期】    890914
【裁判案由】    離婚
【裁判全文】
臺灣板橋地方法院民事判決  八十九年度婚字第四三號
    原      告  乙○○
    法定代理人  王冠瑋律師
    被      告  甲○○      住台北縣三峽鎮○○路二十八巷十號六樓
    訴訟代理人  黃碧芬律師
    複  代理人  游雅芬  住台北市○○街一號十一樓
右當事人間請求離婚事件，本院判決如左：
    主  文
原告之訴駁回。
訴訟費用由原告負擔。
    事    實
甲、原告方面：
  一、聲明：
      （一）准原告與被告離婚。
      （二）被告應將原告所有座落於台北縣永和市○○路二十二巷十九弄十二號十
            三樓之房地持分二分之一建物與土地所有權狀、原告身分證與印鑑返還
            原告。
  二、陳述：
      （一）兩造於八十五年二月二十四日結婚，惟未辦結婚登記，婚後因雙方個性
            不合，感情不睦，於八十六年間即已分居，分居期間，被告於八十八年
            一月二十日，擅將原告父親溫思傳所有、座落於台南縣善化鎮○○段八
            五之十二地號及其上建物門牌台南縣善化鎮○○街一六四號之房地（下
            稱善化鎮○○街房地）設定新台幣（下同）八百五十萬元之抵押權，抵
            押權人則係被告。被告復於八十八年四月六日，將原告與被告共有、位
            於台北縣永和市○○路二十二巷十九弄十二號十三樓之房地（下稱系爭
            永和市○○路房地），未經原告同意，擅將原告之持分設定三百萬元之
            抵押權予被告之姐陳玟伶，被告上開行為使原告深感已無法再與其共同
            經營婚姻生活。
      （二）按民法第一千零五十二條第二項規定：「有前項以外之重大事由，難以
            維持婚姻者，夫妻之一方得請求離婚，但其事由應由夫妻之一方負責者
            ，僅他方得請求離婚」，準此，必須本條所定之重大事由，係可歸責於
            夫或妻一方之事由而發生，他方始得據以請求離婚，最高法院七十九年
            度台上字第一一０七號判決著有明文。本件被告擅將原告父親所有之房
            地設定抵押權予自己，復未經原告同意擅將原告所有之房地持分設定抵
            押權予被告之姐陳玟伶，被告之行為已使原應摯誠、相愛、互信之婚姻
            基礎發生動搖，該難以維持婚姻之事由係可歸責予被告，依上開最高法
            院判決，原告自得提起本件離婚訴訟。
      （三）復查，原告與被告之分居狀態已達三年，夫妻共同生活之事實早已不存
            在，且原告亦曾請求被告出面協商，共謀解決之道，惟被告竟置之不理
            ，足見原告與被告已無重修和好之可能，該婚姻已無維持之必要，徒留
            婚姻形式，對雙方而言並無實質意義。
      （四）對被告抗辯之陳述：
        １．被告稱其母以台北縣三峽鎮○○路二十八巷十號六樓房地向銀行貸款二
        百萬元予兩造購買永和市○○路房地云云，惟查：永和市○○路之房地早在
        八十五年五月十日即已購買，被告係在八十六年六月十九日方向世華銀行貸
        款二百萬元，是該二百萬原並非用於購買永和市○○路之房地，而係為兩造
        原購買地下三層之車位換購至地下二層之較大車位之用，俟原告將換購前之
        車位售出，即已將所得之價款交予被告，被告將該款項購買股票，貸款之債
        務則一直由原告還款，被告張冠李戴，將非屬原告之債務強加諸於原告，益
        加證明被告使原應誠摯之婚姻基礎發生動搖。
        ２．被告於八十六年間曾數度開瓦斯或跳樓自殺，原告不堪此種精神虐待，
        遂在外租屋，是原告確於八十七年初即已與被告分居，非八十八年初原告不
        告而別。
        ３．原告之父母係殷實鄉下人家，不知被告將權狀等資料擅自辦理抵押權登
        記，更遑論同意其設定八百五十萬元，且原告購買永和市○○路房地時僅向
        被告之母借貸一百餘萬元，原告並已將該房地持分二分之一登記於被告名下
        ，已足以擔保對其母所負之債務，被告顯無理由再將該二筆房地設定高額之
        抵押權。
        ４．被告將永和市○○路房地設定抵押權而處分原告之不動產，不屬於民法
        第一千零零三條日常家務代理之範圍，且原告亦僅係授權其必要時將永和市
        ○○路房地過戶於其母，並未授權其將永和市○○路房地持分設定抵押與其
        姐陳玟伶。再者，原告於八十七年二月即與被告分居，如何於同年十二月底
        將權狀交予被告？況原告尚請求被告將權狀寄回，被告亦置不理會。原告誤
        認該權狀已遺失，遂於八十八年八月二十四日向中和地政事務所申請補發所
        有權狀，被告竟提起異議，是原告追加請求被告將原告所有座落於台北縣永
        和市○○路二十二巷十九弄十二號十三樓之房地持分二分之一建物與土地所
        有權狀、原告身分證與印鑑返還原告。
        ５．被告以原告之消費紀錄即謂原告另結新歡，遺棄被告，顯有可議。
        ６．證人溫思傳係證稱被告要去自殺，為安慰被告，方同意被告去辦理抵押
        權設定，但不知被告要設定給誰，或設定多少錢，足見被告辯稱設定登記被
        告為債權人為原告父母之意云云，與事實不符。
        ７．原告不否認被告之母曾資助原告及被告一百萬元購買永和市○○路房地
        ，但非被告所稱其母以台北縣三峽鎮○○路二十八巷十號六樓之房地，於八
        十四年十一月十四日向世華銀行借貸二百萬元予原告購買永和市○○路房地
        ；且被告所提之世華銀行放款帳務資料中客戶名稱係被告甲○○，貸放累計
        四百二十萬元，而非被告之母貸款。
  三、證據：提出結婚公證書影本一件、建物改良登記簿影本一件、建物登記謄本影
  本一件、存證信函影本一件、最高法院七十九年度台上字第一一０七號判決、同院
  三十六年上字第五三五六號判例影本各一件、房屋租賃契約書及不動產買賣契約書
  各一件為證。並聲請訊問證人溫劉秋貴、溫思傳。
乙、被告方面：
  一、聲明：求為判決如主文所示。
  二、陳述：
      （一）系爭永和市○○路房地，係在兩造結婚前之八十四年十一月六日簽約購
            買，八十四年十一月六日交付十八萬元，八十四年十一月十五日交付一
            百九十四萬元予賣方，此等自備款，因當時原告沒錢支付，被告於是向
            其母請求，由其母以另一台北縣三峽鎮○○路二十八巷十號六樓房地向
            世華銀行貸款二百萬元予兩造購買，世華銀行之放款資料中首次撥款日
            為八十四年十一月十四日，即與原告交付自備款之時間相符。因當時兩
            造尚未結婚，乃協議登記為共有，兩造則於八十五年二月二十四日辦理
            公證結婚，嗣於八十五年間，原告復自行向被告之母借貸一百餘萬購買
            車位，單獨登記在原告自己名下，兩造迄八十六年一月底二月初始舉行
            民間之結婚儀式，八十六年並未分居，直至八十八年初，原告因另結新
            歡，不告而別，而離開兩造設定之上開保生路住所，是原告自稱兩造自
            八十六年間開始分居云云，與事實不符。
      （二）原告自八十七年下半年起，即常以出差為由數日不歸，事後被告始查知
            係原告結交女友，經被告查知者即有：八十七年十一月十四日、十五日
            偕女友至台東遊玩，有知本老爺酒店雙人住宿及花費紀錄，八十七年十
            二月三日至中橫遊玩，有天祥青年活動中心之食宿紀錄，八十七年十二
            月八日偕女友至天祥晶華飯店投宿消費，八十八年二月十五日原告更為
            女友辦理信用卡附卡，原告自行搬離上址住所，拒絕履行同居義務後，
            不僅未得被告同意擅自蓋用被告印章於離婚協議書，且不斷要求被告離
            婚。而因原告一再要求離婚，驚動原告父母，原告之父母也無法接受原
            告一再要破壞婚姻，況系爭保生路房地及停車位均係向被告之母借貸購
            買，於是原告父母乃同意拿出台南縣善化鎮系爭房地設定抵押，以擔保
            積欠被告母親及系爭保生路房貸之債務，以免財產被原告花光，無力還
            債。故登記抵押債權人為被告，亦係原告父母之意思，所有文件資料均
            為原告之父提供，否則被告如何知道要持那些文件資料辦理登記？是原
            告稱被告擅自辦理抵押權登記云云，顯與事實不符。
      （三）因原告向被告之母借錢購買系爭永和市○○路房地及停車位，積欠被告
            之母債務，原告在八十七年十二月底即將權狀交給被告，要被告辦理抵
            押權設定予被告之娘家，此由原告於八十八年一月四日寄發電子郵件予
            被告時，尚且表示：「永和的房子，是可以過戶的，你就盡快過給你媽
            吧，過戶是沒有問題的。有抵押的房子還是可以買賣的，一部分就當做
            是我欠她的，加上利息吧畢竟如果房子賣了，她給的錢就可以還了大半
            了。我討厭欠他人情。記得車位，要過給你自己。或者是你只把車位過
            給他好了車位也有一百四、五十萬了。我沒有什麼錢的，相信你明白。
            所以我還是希望妳可以把房子賣掉。然而，如果妳堅持，在妳沒有辦法
            負擔以前，我還是會繼續付房貸的，這是我少數可以給妳的承諾（還有
            水電瓦斯等）。只要我有穩定的工作，我是可以承擔這筆錢的。如果妳
            行有餘力，也請幫忙。如果兩年以後，妳還是這麼希望擁有永和的房子
            ，那麼你就要讓自己有能力了。」原告甚至說被告可以將系爭永和市○
            ○路之房地過戶給被告之母親以便清償債務，顯然系爭永和市○○路房
            地原告早就授權被告處分，以解決積欠被告母親之債務，乃因被告遲遲
            不肯簽字離婚，原告即反悔，誣指被告未經其同意辦理該房地抵押權設
            定。原告在八十八年八月二十四日尚且使公務員登載不實，向中和地政
            事務所謊報永和市○○路房地權狀遺失補發，設若被告未經其同意擅自
            設定系爭永和市○○路房地之抵押權，被告又豈敢在接到中和地政事務
            所遺失公告通知時，立刻向中和地政事務所告知，而使原告無法重新補
            發權狀，足見原告稱被告未得其同意而辦理保生路房地設定登記云云，
            與事實不符。
      （四）退步言之，縱不論原告就系爭保生路房屋有無授權，因為是擔保購買兩
            造購買該房地及車位而積欠被告之母之債務，依民法第一千零零三條規
            定，被告本就有法定代理權，從而依一千零二十一條規定亦得處分聯合
            財產，被告依法本有權為設定行為，是原告所言不實。
      （五）民法第一千零五十二條第二項之離婚事由必須主張之原告對於婚姻破裂
            沒有過失始可，民法第一千零五十二條但書著有明文，原告在婚姻關係
            存續期間，在外結交女友，同宿同遊，拒絕履行同居義務，原告為有過
            失之配偶，無權主張裁判離婚。
  三、證據：提出住宿登記表及信用卡簽帳單共七份、離婚協議書上偽造之印文一份
  、電子郵件及信件各一件、中和地政事務所明信片通知及函各一件、不動產讓渡契
  約書影本一件、世華銀行放款帳務單影本一件、股票對帳單影本一件為證。
丙、本院依職權囑託台灣台南地方法院訊問證人溫思傳、溫劉秋貴。
    理  由
甲、離婚部分：
一、本件於原告主張兩造於八十五年二月二十四日結婚，惟未辦結婚登記，婚後感情
    不睦，已於八十六年間分居，迄今已三年，分居期間，被告於八十八年一月二十
    日，擅自將原告父親溫思傳所有、系爭善化鎮○○街房地設定八百五十萬元之抵
    押權予被告自己，復於八十八年四月六日，未經原告同意擅將原告與被告共有、
    系爭永和市○○路房地原告之持分部分設定三百萬元之抵押權予被告之姐陳玟伶
    ，被告上開行為已使兩造間摯誠、相愛、互信之婚姻基礎發生動搖，難以繼續維
    持婚姻，爰依民法第一千零五十二條第二項規定訴請離婚；並依同法第七百六十
    七條訴請判令被告返還原告所有系爭永和市○○路房地之建物與土地所有權狀、
    原告身分證與印鑑等語。被告則以系爭善化鎮○○街房地係經原告之父母同意後
    交付權狀證件設定抵押，並非未經同意，系爭永和市○○路房地則係因原告向被
    告之母借錢購買系爭永和市○○路房地及停車位，積欠被告之母債務，原告在八
    十七年十二月底自行將權狀交給被告，並要被告辦理抵押權設定予被告之娘家，
    原告於八十八年一月四日並以電子郵件告訴被告同意將該屋儘快過戶予被告之母
    ，以清償所積欠債務，又被告與原告並非分居，係原告在外另有女友，自行離家
    ，至於系爭永和市○○路之權狀及身分證、印鑑等並未在被告占有中，無從返還
    等語，資為抗辯。
二、原告主張兩造係夫妻關係，於八十五年二月二十四日結婚，但未辦理結婚登記，
    而原告之父溫思傳所有系爭善化鎮○○街一六四號之房地，於八十八年一月二十
    日經被告設定以被告本人為抵押權人、擔保債權為八百五十萬元，又原告與被告
    共有、系爭永和市○○路房地，其中原告之應有部分二分之一，於八十八年四月
    六日經被告設定三百萬元抵押權予被告之姐陳玟伶等事實，業據提出台灣台北地
    方法院結婚公證書、戶籍謄本、建物改良登記簿謄本、建物登記謄本等件為證，
    且為被告所不爭執，應堪信為真實。
三、經查：系爭善化鎮○○街房地抵押權之設定，確經所有權人溫思傳之同意乙節，
    業據證人即原告之父溫思傳於本院囑託台灣台南地方法院訊問中到庭證稱：「（
    問：曾將坐落於台南縣善化鎮○○段八五之十二地號及其上建物門牌台南縣善化
    鎮○○街一六四號之土地及建物權狀交付被告即你媳婦甲○○否？）有的．．．
    是我親手交付的，在八十八年一月二十日左右上午八時上班時間以前交付的，即
    在農曆過年前在我家中交付的．．．交給她印鑑及身分證、所有權狀等三樣東西
    ，是同時間一次交給的．．．因為她前一天晚上打電話回家哭哭啼啼說乙○○不
    知跑到那裡去．．．她第二天就回來了，回來以那天晚上跟我說因為不知道乙○
    ○跑到那裡，怕以後貸款沒有繳，沒有保障，叫我把土地及建物所有權狀給她，
    讓她去辦抵押權設定登記，．．．我有同意她去辦理抵押權設定登記」等語、證
    人即原告之母溫劉秋貴於本院及台灣台南地方法院囑託訊問中證陳：「我媳婦不
    知怎跟我先生說的，我先生就將權狀交給被告，．．．我先生跟我說玟蓉向他拿
    權狀自己要到新化地政事務所去辦」、「說要有個保障」等語在卷，證人既親自
    將印鑑及身分證、所有權狀等文件交付被告，且知悉並同意被告前往辦理抵押權
    設定登記，又知悉係作為債權之擔保，足見證人確有概括授權被告設定系爭善化
    鎮○○街房地之抵押權，是原告主張被告未經其父溫思傳之同意即以該房地設定
    抵押權云云，顯與事實不符。至證人溫思傳究係因怕被告自殺等因素而交付，則
    屬證人內心動機之問題，不影響其同意交付權狀等證件供設定擔保物權之意思表
    示之效力。從而，原告執此事由主張被告之行為構成難以維持婚姻之事由，即難
    採信。
四、次查：原告曾向被告之母借貸至少一百餘萬元，嗣將所購買系爭永和市○○路房
    地登記為兩造共有，原告並因此於八十八年一月四日寄發予被告之電子郵件中曾
    對原告表示：「永和的房子，是可以過戶的，你就盡快過給你媽吧，過戶是沒有
    問題的。有抵押的房子還是可以買賣的，一部分就當做是我欠她的，加上利息吧
    畢竟如果房子賣了，她給的錢就可以還了大半了。我討厭欠他人情。記得車位，
    要過給你自己。或者是你只把車位過給他好了車位也有一百四、五十萬了。」之
    意，以清償其積欠被告之母之債務等節，業據被告陳明在卷，且為原告所是承（
    見原告所提八十九年二月十五日民事補充理由（一）狀中第三及第四點、八十九
    年八月五日民事聲明暨補充理由（三）狀中第二點之陳述），並有原告所不爭執
    之寄件日期為一九九九年（即民國八十八年）一月四日之電子郵件一份附卷可按
    ，原告既曾對被告表示同意被告將其對該房地所有二分之一之持分移轉所有權登
    記予被告之母，堪認原告就系爭房屋中其應有部分確有授權被告為處分行為，則
    被告嗣於八十八年四月六日前往辦理較移轉所有權行為低度之設定抵押權行為予
    被告之姐陳玟伶，雖非移轉所有權或設定抵押權登記予被告之母，惟尚非悖離原
    告授權處分之原意，衡情亦難認被告此一行為係未經原告同意擅自辦理抵押權設
    定登記，而構成兩造間難以維持婚姻之重大事由，是原告主張被告未經其同意，
    擅將其所有之房地持分二分之一設定抵押權之行為，已動搖其夫妻間互信、相愛
    之婚姻基礎，亦難採信。
五、又原告雖主張自八十六年間即與被告分居，迄今已分居三年，惟為被告所否認，
    雖原告提出租賃期間為八十七年二月至四月之房屋租賃契約書一件為證，惟並無
    法遽以認定兩造自八十六年間起即有分居之事實，況縱認有分居之事實，亦非當
    然可認兩造間已有難以維持婚姻之重大事由，是原告主張兩造有分居之事實而認
    有民法第一千零五十二條第二項之離婚事由，亦無足採。
六、證人即原告之父確係出於自由意志將系爭善化鎮○○街房地權狀及印鑑等資料交
    予被告，授權被告辦理抵押權設定乙節事實，已認定如前，則被告復聲請本院向
    台南縣善化鎮戶政事務所函查溫思傳是否曾於八十八年一月二十日辦理印鑑證明
    ，以證明係溫思傳將印鑑證明交予原告辦理抵押權設定登記，即無必要；又本件
    事證業臻明確，兩造其餘攻擊防禦方法，無礙勝負之判斷，爰不一一論列，均併
    此敘明。
七、從而，原告依民法第一千零五十二條第二項訴請判決離婚，於法未合，不應准許
    。
乙、返還所有權狀等物部分：
一、按非婚姻事件，以夫妻財產之分配或分割、返還財物、給付家庭生活費用或贍養
    費或扶養之請求或由訴之原因、事實所生損害賠償之請求為限，得與第一項之訴
    合併提起，或於第一審或第二審言詞辯論終結前，為訴之追加或提起反訴，民事
    訴訟法第五百七十二條第三項定有明文，本件原告於離婚訴訟之婚姻事件言詞辯
    論終結前追加請求被告返還所有權狀等財物之訴，合於上開非婚姻事件得為追加
    之規定，應予准許，先予敘明。
二、按民法第七百六十七條之所有物返還請求權，須以請求人為所有權人，相對人為
    現在無權占有或侵奪其物之人為相對人，始足當之，此觀法文規定自明。本件原
    告主張被告現占有所有之系爭永和市○○路之權狀及其身分證、印鑑等物，惟為
    被告所否認，即原告亦否認有將此等辦理抵押權設定登記所須證件交付予被告，
    是原告顯未舉証以實其被告無權占有之說，自難憑採；雖原告主張就權狀部分，
    被告已於答辯狀中自陳原告於八十七年十二月底將權狀交予被告，且於原告向台
    北縣中和地政事務所申請補發權狀時，曾檢附權狀提起異議，有八十九年一月六
    日答辯狀及台北縣中和地政事務所八十八年九月八日八八北縣中地一字第一一三
    ０五號函在卷可按，惟原告既否認有將權狀交予被告，已如上述，而上開原告所
    謂交付權狀及申請補發權狀之異議時點均在八十七年十二月及八十八年九月間，
    距現在已逾一年，並無法證明被告現在仍占有系爭所有權狀，是原告洵未盡舉證
    之責，其主張被告應返還所有權狀等物，應無理由。
三、從而，原告依民法第七百六十七條訴請返還所有物，於法亦難謂有據，應予駁回
    。
丙、據上論結：本件原告之訴為無理由，並依民事訴訟法第七十八條，判決如主文。
中      華      民      國    八十九    年      九      月      十四    日
                                          臺灣板橋地方法院家事法庭
~B法  官  吳從周
右為正本係照原本作成。
如不服本判決應於送達後廿日內向本院提出上訴狀。
中      華      民      國    八十九    年      九      月      十八    日
~B書記官  許清琳


司法院資訊處製作；財團法人民間司法改革基金會備份。
